【裁判字號】    92,台上,981
【裁判日期】    920515
【裁判案由】    履行契約
【裁判全文】
最高法院民事判決                                九十二年度台上字第九八一號
    上  訴  人  曾松沂（即祭祀公業曾崇源堂外三公業主任委員）
    訴訟代理人  蔡雲卿律師
    被 上訴 人  甲○○
右當事人間請求履行契約事件，上訴人對於中華民國九十年六月二十九日台灣高等法
院台中分院第二審判決︵八十九年度上字第二０號︶，提起上訴，本院判決如左：
    主  文
原判決關於命上訴人給付及該訴訟費用部分廢棄，發回台灣高等法院台中分院。
    理  由
本件上訴人提起上訴後，代表祭祀公業曾崇源堂外三公業之主任委員已由曾亮吉輾轉
變更為曾松沂，經其聲明承受訴訟，於法並無不合，先予說明。
次查被上訴人主張：上訴人係祭祀公業曾崇源堂外三公業（即(一)曾崇源堂，(二)曾德興
公嘗，(三)曾德興嘗，(四)曾德興）之主任委員，因該等祭祀公業原管理人曾瑞銘、曾田
振先後去世後，即未再推選管理人，致無法行使權利負擔義務，乃由該等祭祀公業之
前主任委員曾國斌於民國八十五年四月六日與伊訂立契約書，委伊於二年內辦理該祭
祀公業曾崇源堂外三公業向南投市公所申請登記及有關財產之管理人變更登記事項，
報酬金為新台幣（下同）四百萬元。伊依約於同年五月十二日召開派下員代表大會，
並奔走各地收集派下員全體之戶籍謄本，制作派下員名冊，派下員系統表、財產清冊
等。八十六年八月十三日伊將申請書、申報書、推舉同意書、派下全員名冊、財產清
冊、派下員全員戶籍謄本、土地登記簿謄本、土地公告現值證明書、派下員全員系統
表、日據時代曾瑞銘、曾田振擔任管理人未留下派下員名冊聲明書、申報責任書、申
報項別書、切結書、申報內容明細表（下稱系爭文件）交付上訴人請其簽名、蓋用有
關印章以便呈送南投市公所辦理該祭祀公業及管理人之登記，上訴人收受系爭文件後
竟藉故不簽名蓋章，經以存證信函催促其依約履行，交還系爭文件，上訴人均置之不
理等情。爰以「本位聲明」求為命上訴人應於系爭文件簽名並蓋用有關印章後交付伊
之判決。嗣於原審追加「備位聲明」主張：上訴人於所委辦之事務將完成，需支付報
酬四百萬元時，竟於訴訟繫屬中之八十七年九月二十二日通知伊終止該委任契約，足
見上訴人係因條件成就而受不利益之當事人，其以不正當行為阻止條件之成就，應視
為條件已成就，依民法第一百零一條第一項規定，仍應給付報酬。求為命上訴人給付
報酬四百萬元、返還保證金十五萬元共四百十五萬元及自訴狀繕本送達翌日起加付法
定遲延利息之判決（原審除判命上訴人給付被上訴人三百三十五萬元本息外，並駁回
被上訴人對本位聲明之上訴及其餘追加之訴，被上訴人對其敗訴部分，未聲明不服）
。
上訴人則以：兩造八十五年簽約至八十七年已滿約定之二年期限。被上訴人除於八十
六年元月提供系統表外，其餘文件皆未提出。而該系統表錯誤百出，經要求更正，仍
有部分未更正；經於八十七年間邀被上訴人出席開會說明辦理情形，被上訴人亦未出
席。其既不能於約定之二年期限內完成委任事務，伊以存證信函於八十七年九月二十
三日通知終止兩造間之委任契約；即無不當，自無義務交付系爭文件或給付報酬等語
，資為抗辯。
原審命上訴人給付被上訴人三百三十五萬元本息，無非以：被上訴人主張其與上訴人
訂約受委託辦理該等祭祀公業向南投市公所申請登記及有關財產之管理人變更登記事
項，約定被上訴人應自派下員代表大會之日起二年內進行作業迄至新聞公告日為止完
成，報酬金四百萬元，於土地登記簿謄本管理人變更登記完畢時付清等情，有契約書
可稽，嗣因上訴人已於八十七年九月二十二日以存證信函通知被上訴人終止系爭委任
契約。被上訴人仍執該契約，就本位聲明請求被上訴人應於系爭文件簽名並蓋用有關
印章後交付，固屬無理由；惟被上訴人於上訴原審後，追加預備聲明，求為命上訴人
給付四百十五萬元本息部分，仍係基於系爭契約為請求，其基礎事實同一，符合民事
訴訟法第二百五十五條第一項第二款之規定，程序上應為法之所許。查被上訴人於受
委任後，即開始進行作業，除召開派下員代表大會外，並奔走各地收集派下員全體之
戶籍謄本八百零三份，制作全體派下員名冊，全體派下員系統表、財產清冊及申請書
等文件於八十六年八月十三日交付與原主任委員曾國斌。足證被上訴人就所委辦理事
項，已臻齊全就緒，只待上訴人之蓋用有關印章，即可向南投市公所申辦祭祀公業及
管理人之登記。但上訴人收受該文件後竟延不蓋章，經被上訴人多次以存證信函催促
上訴人之原主任委員依約履行，上訴人均置之不理，可見被上訴人已依期限履行其工
作。上訴人雖稱被上訴人制作之系統表錯誤百出，然僅證人曾守森證述其中如一六二
號之曾坤虎及曾園不能列入而已，上訴人漫指被上訴人制作之系統表錯誤，尚屬無稽
。至於上訴人曾以多次郵政存證信函催促被上訴人攜帶有關文件赴該公業財產籌備管
理委員會說明，被上訴人均置之不理一節，依兩造所訂契約書被上訴人並無須赴該公
業財產籌備管理委員會說明之義務。嗣上訴人於本件訴訟繫屬中之八十七年二月二十
二日以郵政存證信函通知被上訴人以其未於約定兩年期限內完成受任工作，及經多次
函催未赴該公業財產籌備管理委員會說明為由，終止系爭契約，即非可歸責於被上訴
人。依民法第五百四十八條第一項、第二項規定，應認被上訴人為上訴人處理受任工
作已完成百分之八十，依此比例，按全部報酬四百萬元計算，上訴人應給付被上訴人
三百二十萬元。另被上訴人交付與上訴人之定金（保證金）十五萬元，被上訴人併予
請求返還，依民法第二百五十九條第一款之規定，亦應准許等詞，為其判斷之基礎。
按受任人應將委任事務進行之狀況，報告委任人，委任關係終止時，應明確報告其顛
末。民法第五百四十條定有明文。原審既認定系爭契約係委任契約，則上訴人所辯，
其多次函催被上訴人攜帶有關文件赴該公業財產籌備管理委員會說明，被上訴人均置
之不理等情，如屬非虛，是否能謂依兩造所訂契約書被上訴人並無須赴該公業財產籌
備管理委員會說明之義務？又原審雖認定被上訴人搜集派下員全體八百零三份之戶籍
謄本，惟該八百零三位派下員名單中，似有未載出生日期、或無身分證字號、或無住
居所、或三者均無者，更無任何派下員確認之簽名或蓋章（見一審卷一一六之二至一
一六之五八頁），是否均與事實相符？亟待釐清。若確有戶籍謄本，是否有上開資料
欠缺之可能？另被上訴人受委託負責承辦各該祭祀公業向南投市公所申請登記及有關
財產之管理人變更登記事項，依有關法令究須準備那些資料文件提出申請？其資料文
件是否齊全？原審胥未說明，遽認定被上訴人完成受委任之工作百分之八十，顯然無
據，自屬難昭折服。上訴論旨，指摘原判決命其給付部分為不當，求予廢棄，非無理
由。
據上論結，本件上訴為有理由，依民事訴訟法第四百七十七條第一項、第四百七十八
條第一項，判決如主文。
中      華      民      國    九十二    年      五      月     十五     日
                              最高法院民事第七庭
                                  審判長法官  蘇  茂  秋
                                        法官  徐  璧  湖
                                        法官  朱  建  男
                                        法官  蘇  達  志
                                        法官  沈  方  維
      右正本證明與原本無異
                                              書  記  官
中      華      民      國    九十二    年      五      月    二十七    日
                                                                      Ｑ


司法院資訊處製作；財團法人民間司法改革基金會備份。
